臺灣士林地方法院民事判決　　　　　　 100年度重訴字第91號
原　　　告　吳宗戊
訴訟代理人　何兆龍律師
複　代理人　梁育純律師
被　　　告　陳中健
兼訴訟代理　陳中傑
人
上列當事人間請求拆屋還地事件，本院於民國100 年9 月14日言
詞辯論終結，判決如下：
    主  文
被告應將坐落臺北市○○區○○段四小段221 地號及同小段214-
3 地號土地上如附圖一所示A 、B 部分建物（門牌號碼臺北市○
○區○○路144-1號）拆除，並將前開土地返還予原告。
訴訟費用由被告負擔。
本判決於原告以新臺幣壹佰萬元供擔保後，得假執行；但被告如
於假執行程序實施前，以新臺幣貳佰陸拾柒萬肆仟元為原告預供
擔保，得免為假執行。
    事實及理由
壹、兩造爭執要旨：
一、原告起訴主張：
  (一)坐落臺北市○○區○○段四小段221 、214-3 地號土地（下
    稱系爭土地）為原告所有，被告2 人所有門牌號碼臺北市○
    ○區○○路144 之1 號違建物（下稱系爭建物）無權占用系
    爭土地如附圖一所示A 、B 部分，為此爰依系爭協議書約定
    及民法第767 條之規定，請求被告2 人將如附圖一所示A 、
    B 部分違建物拆除，並將系爭土地返還原告。
  (二)對被告抗辯所為之陳述：被告2 人所有系爭建物占用原告所
    有系爭221 地號土地，經原告於民國96年初起訴後，兩造係
    依據臺北市士林地政事務所測量後所指示之界址和解並簽立
    協議書，惟日前因故重新鑑界，臺北市士林地政事務所發現
    先前之複丈有誤，以致被告2 人所有系爭建物仍占用原告所
    有系爭221 地號土地等語。
  (三)並聲明：1.被告2 人應將坐落臺北市○○區○○段四小段22
    1 地號土地如附圖一所示A 部分，及同小段214-3 地號土地
    如附圖一所示B 部分之建物拆除，將土地返還予原告；2.願
    供擔保，請准宣告假執行。
二、被告則抗辯：
  (一)原告於95年間對被告起訴請求拆屋返還系爭221 地號土地，
    兩造於96年5 月25日達成協議，並由原告負責拆除，經原告
    認定拆除完畢方簽署協議書，並向本院撤回起訴；臺北市士
    林地政事務所於前案測量結果誤差應該不大，本件應係原告
    當時執行拆除時，未將被告所有系爭建物占用部分全部拆除
    所致。
  (二)本件被告所有系爭建物如依原告主張拆除，將不堪使用，依
    民法第796 條之1 規定，請求考量當事人之利益，免為全部
    之移去。
  (三)並答辯聲明：1.原告之訴駁回；2.如受不利之判決，願供擔
    保，請准宣告免為假執行。
貳、本件經兩造整理並協議簡化爭點結果如下：
一、兩造不爭執事實：
    坐落臺北市○○區○○段四小段221 、214-3 地號土地（即
    系爭土地）為原告所有，被告陳中傑、陳中健共有未辦建物
    第一次登記之門牌號碼臺北市○○區○○路144 之1 號（即
    門牌臺北市○○區○○路8 之4 號）建物坐落系爭221 地號
    土地如附圖一所示A 部分、坐落系爭214-3 地號土地如附圖
    一所示B 部分。
二、本件爭點限縮為：
    被告陳中傑、陳中健所有系爭建物占用系爭土地如附圖一所
    示A 、B 部分，有無正當權源？
參、本院之判斷：
一、就系爭221地號土地部分：
  (一)查原告前於96年間就被告2 人所有系爭建物無權占用系爭22
    1 地號土地乙事，對被告2 人向本院提起民事訴訟，經本院
    以96年度重訴字第40號民事事件受理，嗣本院囑託臺北市士
    林地政事務所就被告2 人所有系爭建物占用系爭221 地號土
    地之位置及面積測量並繪製土地複丈成果圖後，兩造即於96
    年5 月25日達成協議，約定「... 同意由乙方（按即被告）
    ... 自行於乙方前述建物（按即系爭建物）內延臺北市○○
    區○○段四小段221 地號土地界址，往內退縮30公分，預留
    滴水範圍興建圍牆，再交由甲方（按即原告）將原建物占用
    甲方土地之部分切除（如附圖二斜線部分所示）... 」，原
    告並具狀撤回起訴乙情，有被告提出之協議書及附圖二可稽
    （見本院卷第23、37頁），並經本院依職權調取96年度重訴
    字第40號民事卷宗查明無訛。是堪認兩造於96年5 月25日係
    按臺北市士林地政事務所前開測量結果達成被告2 人同意拆
    除系爭建物占用系爭221 地號土地部分，並將土地返還原告
    之協議，兩造並簽立前開協議書，則被告2 人依前開協議書
    ，自負有將系爭建物占用系爭221 地號土地之部分拆除，並
    將系爭土地返還原告之義務。
  (二)又本件經本院囑託臺北市士林地政事務所派員協同到場測量
    結果，被告2 人所有系爭建物占用系爭221 地號土地如附圖
    一所示A 部分之事實，有本院勘驗筆錄及臺北市士林地政事
    務所100 年8 月18日北市士地二字第10031719400 號函及所
    附土地複丈成果圖附卷可按（見本院卷第76-78 頁、104-10
    5 頁），再者，臺北市士林地政事務所於本件測量時，依現
    況殘壁測量後套疊於本院96年度重訴字第40號民事事件函囑
    該所測量之土地複丈圖發現其與南、西、北側囑測線一致，
    此有臺北市士林地政事務所100 年7 月27日北市士地二字第
    10031535800 號函及所附照片可稽（見本院卷第87、88頁）
    ，是臺北市士林地政事務所於本院96年度重訴字第40號民事
    事件及本案中之囑測線均屬一致，其測量之基準自屬相同，
    自難認臺北市士林地政事務所於本院96年度重訴字第40號民
    事事件之測量基準及測量結果有何錯誤。原告主張臺北市士
    林地政事務所於96年間之複丈有誤等語，自非可採。
  (三)本件臺北市士林地政事務所於本院96年度重訴字第40號民事
    事件之測量基準及測量結果既無錯誤，被告2 人復係依前開
    測量結果達成協議，俱如前述，則被告2 人自負有將系爭22
    1 地號土地上被告2 人所有之系爭建物拆除之義務，又被告
    2 人所有系爭建物現仍占用系爭221 地號土地如附圖一所示
    A 部分之事實，亦如前述，從而，原告依系爭協議書之約定
    ，請求被告將系爭221 地號土地上如附圖一所示A 部分建物
    拆除，並將土地返還原告，即屬有據。被告雖抗辯原告於96
    年間執行拆除時，未將被告所有系爭建物占用部分全部拆除
    ，以致現仍有建物占用系爭221 地號土地等語，惟縱認被告
    前開所述非虛，仍無礙被告2 人依系爭協議書約定，負有將
    坐落系爭221 地號土地上建物拆除，並將土地返還原告之義
    務，是被告前開所辯，不足資為有利於被告之認定。
  (四)復按土地所有人建築房屋逾越地界，鄰地所有人請求移去或
    變更時，法院得斟酌公共利益及當事人利益，免為全部或一
    部之移去或變更，民法第796 條之1 第1 項固有明文，惟前
    開規定以逾越地界之房屋所坐落基地之土地所有權人，始有
    適用之餘地。查本件被告2 人所有系爭建物坐落之土地一部
    份為原告所有系爭土地，一部份為國有土地，此據被告供陳
    在卷（見本院卷第137 頁），揆諸前開規定及說明，被告自
    無依民法第796 條之1 之規定，主張為越界建築，請求免為
    全部或一部移去之適用。是被告另抗辯渠等所有系爭建物如
    依原告主張拆除，將不堪使用，依民法第796 條之1 規定，
    請求考量當事人之利益，免為全部之移去等語，亦非可採。
二、就系爭214-3地號土地部分：
    查被告2 人所有系爭建物占用原告所有系爭214-3 地號土地
    如附圖一所示B 部分，無正當權源乙節，為兩造所不爭執（
    見本院卷第60頁反面），則原告本於所有權人之地位，依民
    法第767 條之規定，請求被告2 人將系爭214-3 地號土地上
    如附圖一所示B 部分建物拆除，並將前開土地返還原告，為
    有理由，應予准許。
三、從而，原告依系爭協議書約定及民法第767 條之規定，請求
    被告2 人將系爭土地上如附圖一所示A 、B 部分建物拆除，
    並將系爭土地返還原告，為有理由，應予准許。
肆、兩造均陳明願供擔保，聲請宣告假執行及免為假執行，經核
    均無不合，爰各酌定相當擔保金額予以准許。
伍、本件事證已臻明確，兩造其餘攻擊防禦方法及證據調查，核
    與本件判決結果不生影響，爰不逐一審酌論述，併此敘明。
陸、訴訟費用負擔之依據：依民事訴訟法第85條第1項前段。
中    華    民    國   100    年    9     月    30    日
                  民事第一庭  法  官  陳燁真
以上正本證明與原本無異。
如對本判決上訴，應於判決送達後20日內向本院提出上訴狀，若
委任律師提起上訴者，應一併繳納上訴審裁判費，否則本院得不
命補正逕行駁回上訴。
中    華    民    國   100    年    9     月    30    日
                              書記官  謝達人